ACORDAO-COMPLETO-2570442

ACÓRDÃO 3329/2023 ATA 13/2023 - SEGUNDA CÂMARA

VISTOS, relatados e discutidos estes autos de tomada de contas especial instaurada em razão do dano ocasionado ao erário por ex-empregado da instituição, decorrente da aquisição de materiais não estocáveis, no período de janeiro a dezembro de 2018, no âmbito da Superintendência Regional de Santa Catarina (SE/SC) , sem prévia solicitação das áreas demandantes e do atesto do recebimento de tais materiais sem o seu efetivo recebimento, 
ACORDAM os Ministros do Tribunal de Contas da União, reunidos em Sessão da Segunda Câmara, ante as razões expostas pelo Relator, em:
9.1. rejeitar as alegações de defesa apresentadas pelos Srs. Ilton Luiz Fontão e Junio Cezar Gomes de Campos;
9.2. julgar, com fundamento nos arts. 1º, inciso I, 16, inciso III, alíneas "b" e "c", da Lei 8.443/1992 c/c os arts. 19 e 23, inciso III, da mesma Lei, e nos arts. 1º, inciso I, 202, § 6º, 209, inciso I, e 210 e 214, inciso III, do Regimento Interno do TCU, irregulares as contas de Ilton Luiz Fontão e Junio Cezar Gomes de Campos, condenando-os, solidariamente, ao pagamento dos valores originais abaixo discriminados, atualizados monetariamente e acrescidos dos juros de mora a partir das datas indicadas, nos termos da legislação vigente, até a efetiva quitação do débito, abatendo-se na oportunidade as quantias eventualmente ressarcidas, fixando-lhes o prazo de 15 (quinze) dias, a contar da ciência, para que comprovem, perante o Tribunal (art. 214, inciso III, alínea "a", do Regimento Interno do TCU) , o recolhimento da dívida aos cofres da Empresa Brasileira de Correios e Telégrafos:
	Data
	Valor (R$) 

	6/8/2018
	9.120,00

	17/8/2018
	8.840,00

	30/8/2018
	8.925,00

	5/9/2018
	8.640,00

	6/9/2018
	4.500,00

	21/9/2018
	8.680,00

	26/9/2018
	8.520,00

	18/10/2018
	4.950,00

	22/10/2018
	4.560,00

	1º/11/2018
	4.875,00

	9/11/2018
	9.120,00

	14/11/2018
	4.900,00

	16/11/2018
	4.800,00

	26/11/2018
	4.800,00

	3/12/2018
	4.640,00

	4/12/2018
	4.650,00

	7/12/2018
	9.850,00

	19/12/2018
	1.740,00

	20/12/2018
	4.480,00

	24/12/2018
	9.550,00

	26/12/2018
	4.800,00

	3/1/2019
	8.734,50

	4/1/2019
	19.140,00

	7/1/2019
	3.000,00

	9/1/2019
	4.640,00

	15/2/2018
	4.500,00

	26/2/2018
	4.500,00

	4/4/2018
	9.000,00

	6/4/2018
	4.500,00

	23/4/2018
	9.000,00

	22/6/2018
	9.000,00

	25/6/2018
	3.750,00

	4/7/2018
	4.000,00

	10/7/2018
	4.780,00

	19/7/2018
	4.250,00

9.3. aplicar aos Srs. Ilton Luiz Fontão e Junio Cezar Gomes de Campos, individualmente, a multa referida no art. 57 da Lei 8.443/1992, no valor de R$ 60.000,00 (sessenta mil reais) , fixando-lhes o prazo de 15 (quinze) dias, a partir da notificação, para que comprovem, perante o Tribunal, seu recolhimento aos cofres do Tesouro Nacional, atualizada monetariamente desde a data deste acórdão até a data do efetivo pagamento;
9.4. autorizar, desde logo, com amparo no art. 28, inciso II, da Lei 8.443/1992, a cobrança judicial das dívidas, caso não atendidas as notificações;
9.5. autorizar, desde já, caso solicitado, nos termos do art. 26 da Lei 8.443/1992, o parcelamento das dívidas em até 36 (trinta e seis) parcelas mensais e sucessivas, atualizadas monetariamente até a data do pagamento, esclarecendo aos responsáveis que a falta de pagamento de qualquer parcela importará no vencimento antecipado do saldo devedor (art. 217, § 2º, do Regimento Interno do TCU) , sem prejuízo das demais medidas legais cabíveis; e
9.6. dar ciência desta decisão aos responsáveis, à Empresa Brasileira de Correios e Telégrafos e à Procuradoria da República no Estado de Santa Catarina, para adoção das providências cabíveis, nos termos do art. 16, § 3º, da Lei 8.443/1992 c/c o art. 209, § 7º, do Regimento Interno deste Tribunal.

Tomada de contas especial instaurada pela Empresa Brasileira de Correios e Telégrafos - ECT em razão do prejuízo causado aos cofres da entidade por ex-empregado, resultante da realização, no período de janeiro a dezembro/2018, de compras de materiais não estocáveis, no âmbito da Superintendência Regional de Santa Catarina - SE/SC, sem que houvesse pedido das áreas demandantes e do ateste do recebimento de tais materiais sem o seu efetivo recebimento.

Segunda Câmara

Empresa Brasileira de Correios e Telégrafos (Correios).

3. Responsáveis: Ilton Luiz Fontão (XXX.108.159-XX) e Junio Cezar Gomes de Campos (XXX.791.899-XX).

13.1. Ministros presentes: Aroldo Cedraz (na Presidência), Augusto Nardes (Relator) e Vital do Rêgo.
13.2. Ministro-Substituto convocado: Marcos Bemquerer Costa.

AUGUSTO NARDES

Transcrevo a seguir a instrução lavrada no âmbito da então Secretaria de Controle Externo de Tomada de Contas Especial (SecexTCE) , peça 85, a qual contou com a anuência do escalão dirigente da unidade técnica (peças 86 e 87) : 
"INTRODUÇÃO
Cuidam os autos de tomada de contas especial instaurada pela Empresa Brasileira de Correios e Telégrafos - ECT, em desfavor de Ilton Luiz Fontão e Junio Cezar Gomes de Campos, em razão de prática de qualquer ato ilegal, ilegítimo ou antieconômico de que resulte dano ao erário, dos recursos aplicados no âmbito do Prejuízo causado aos Correios, resultante de irregularidade funcional praticada pelo empregado, à época, Ilton Luiz Fontão, matrícula 8.706.056-6, relacionada ao fato de ter realizado, no período de janeiro a dezembro/2018, compras de materiais não estocáveis, no âmbito da Superintendência Regional de Santa Catarina - SE/SC, sem que houvesse pedido das áreas demandantes, e por ter atestado o recebimento de tais materiais, sem tê-los recebidos.
HISTÓRICO
Em 3/6/2019, com fundamento na IN/TCU 71/2012, alterada pela IN/TCU 76/2016, e DN/TCU 155/2016, o dirigente da instituição Empresa Brasileira de Correios e Telégrafos - ECT autorizou a instauração da tomada de contas especial (peça 1) . O processo foi registrado no sistema e-TCE com o número 2082/2019.
O fundamento para a instauração da Tomada de Contas Especial, conforme consignado na matriz de responsabilização elaborada pelo tomador de contas, foi a constatação da seguinte irregularidade: 
Ter comprado no período de janeiro a dezembro/2018, materiais não estocáveis, no âmbito da Superintendência Regional de Santa Catarina ¿ SE/SC, sem que houvesse pedido das áreas demandantes e por ter atestado o recebimento dos mesmos sem de fato tê-los recebido.
O responsável arrolado na fase interna foi devidamente comunicado e, diante da ausência de justificativas suficientes para elidir a irregularidade e da não devolução dos recursos, instaurou-se a tomada de contas especial.
No relatório (peça 25) , o tomador de contas concluiu que o prejuízo importaria no valor original de R$ 227.734,50, imputando-se a responsabilidade a Ilton Luiz Fontão, Agente de Correios/Gerente Regional de Serviços Gerais, no período de 10/10/2016 a 22/1/2019, na condição de gestor dos recursos. 
Em 22/5/2020, a Controladoria-Geral da União emitiu o relatório de auditoria (peça 27) , em concordância com o relatório do tomador de contas. O certificado de auditoria e o parecer do dirigente do órgão de controle interno concluíram pela irregularidade das presentes contas (peças 28 e 29) .
Em 23/7/2020, o ministro responsável pela área atestou haver tomado conhecimento das conclusões contidas no relatório e certificado de auditoria, bem como do parecer conclusivo do dirigente do órgão de controle interno, manifestando-se pela irregularidade das contas, e determinou o encaminhamento do processo ao Tribunal de Contas da União (peça 30) .
Na instrução antecedente (peça 46) , analisando-se os documentos nos autos, concluiu-se pela necessidade de realização de citação para a seguinte irregularidade: 
1.1. Irregularidade 1: aquisição de materiais não estocáveis no âmbito da Superintendência Regional de Santa Catarina - SE/SC, sem pedido das áreas demandantes e atestado o recebimento desses materiais sem comprovação de entrega nos depósitos dos Correios.
1.1.1. Evidências da irregularidade: documentos técnicos presentes nas peças 6, 7, 8, 9, 10, 11, 12, 15, 16, 17 e 20.
1.1.2. Normas infringidas: MANPES, 1/3, Anexo 1: 3 PROIBIÇÕES 3.1 Ao empregado é proibido: (...) ii) praticar ato doloso capaz de causar prejuízo a Empresa, por ação ou omissão, que enseje perda patrimonial, desvio, apropriação ou dilapidação dos bens pertencentes aos Correios; jj) obter para si ou outrem vantagem patrimonial ou pessoal indevida em razão do exercício de cargo ou função que exerce nos Correios.
1.2. Débitos relacionados aos responsáveis Ilton Luiz Fontão e Junio Cezar Gomes de Campos:
	Data de ocorrência
	Valor histórico (R$) 

	6/8/2018
	9.120,00

	17/8/2018
	8.840,00

	30/8/2018
	8.925,00

	5/9/2018
	8.640,00

	6/9/2018
	4.500,00

	21/9/2018
	8.680,00

	26/9/2018
	8.520,00

	18/10/2018
	4.950,00

	22/10/2018
	4.560,00

	1/11/2018
	4.875,00

	9/11/2018
	9.120,00

	14/11/2018
	4.900,00

	16/11/2018
	4.800,00

	26/11/2018
	4.800,00

	3/12/2018
	4.640,00

	4/12/2018
	4.650,00

	7/12/2018
	9.850,00

	19/12/2018
	1.740,00

	20/12/2018
	4.480,00

	24/12/2018
	9.550,00

	26/12/2018
	4.800,00

	3/1/2019
	8.734,50

	4/1/2019
	19.140,00

	7/1/2019
	3.000,00

	9/1/2019
	4.640,00

	15/2/2018
	4.500,00

	26/2/2018
	4.500,00

	4/4/2018
	9.000,00

	6/4/2018
	4.500,00

	23/4/2018
	9.000,00

	22/6/2018
	9.000,00

	25/6/2018
	3.750,00

	4/7/2018
	4.000,00

	10/7/2018
	4.780,00

	19/7/2018
	4.250,00

1.2.1. Cofre credor: Empresa Brasileira de Correios e Telégrafos - ECT.
1.2.2. Responsável: Ilton Luiz Fontão.
1.2.2.1. Conduta: realizar a aquisição de materiais não estocáveis no âmbito da Superintendência Regional de Santa Catarina - SE/SC, sem pedido das áreas demandantes e atestado o recebimento desses materiais sem comprovação de entrega nos depósitos dos Correios.
1.2.2.2. Nexo de causalidade: a aquisição de materiais não estocáveis no âmbito da Superintendência Regional de Santa Catarina - SE/SC, sem pedido das áreas demandantes e atestado o recebimento desses materiais sem comprovação de entrega nos depósitos dos Correios causou danos aos cofres da empresa.
1.2.2.3. Culpabilidade: é razoável supor que o responsável tinha consciência da ilicitude de sua conduta; era exigível conduta diversa da praticada, qual seja, cumprir de forma estrita os seus deveres funcionais estabelecidos nos normativos da entidade. 
1.2.3. Responsável: Junio Cezar Gomes de Campos.
1.2.3.1. Conduta: receber os pagamentos efetuados pelos Correios sem a entrega dos produtos/mercadorias vendidos.
1.2.3.2. Nexo de causalidade: os pagamentos efetuados sem a correspondente entrega dos produtos/mercadorias causaram danos aos cofres dos Correios.
1.2.3.3. Culpabilidade: é razoável supor que o responsável tinha consciência da ilicitude de sua conduta; era exigível conduta diversa da praticada, qual seja, receber os pagamentos efetuados pelos Correios mediante a efetiva entrega dos produtos/mercadorias vendidos. 
Encaminhamento: citação.
Apesar de o tomador de contas não haver incluído Junio Cezar Gomes de Campos como responsável neste processo, após análise realizada sobre a documentação acostada aos autos, conclui-se que sua responsabilidade deve ser incluída, uma vez que há evidências de que tenha tido participação na irregularidade aqui verificada.
Em cumprimento ao pronunciamento da unidade (peça 48) , foi efetuada citação dos responsáveis, nos moldes adiante:
 Ilton Luiz Fontão - promovida a citação do responsável, conforme delineado adiante:
	Comunicação: Ofício 3258/2022 - Seproc (peça 50) 
Data da Expedição: 16/2/2022
Data da Ciência: não houve (Mudou-se) (peça 51) 
Observação: Ofício enviado para o endereço do responsável, conforme pesquisa na base de dados no sistema da Receita Federal, custodiada pelo TCU (peça 49) .
	
	Comunicação: Ofício 9574/2022 - Seproc (peça 53) 
Data da Expedição: 16/3/2022
Data da Ciência: 18/3/2022 (peça 54) 
Observação: Ofício enviado para o endereço do responsável, conforme pesquisa na base de dados nos sistemas corporativos do TCU, custodiada pelo TCU (peça 52) .
Fim do prazo para a defesa: 2/4/2022
	
	Comunicação: Ofício 35271/2022 - Seproc (peça 70) 
Data da Expedição: 21/7/2022
Data da Ciência: 5/8/2022 (peça 73) 
Observação: Ofício enviado para o endereço do responsável, conforme pesquisa na base de dados nos sistemas corporativos do TCU, custodiada pelo TCU (peça 69) .
Fim do prazo para a defesa: 20/8/2022
	
 Junio Cezar Gomes de Campos - promovida a citação do responsável, conforme delineado adiante:
	Comunicação: Ofício 35272/2022 - Seproc (peça 72) 
Data da Expedição: 25/7/2022
Data da Ciência: não houve (Não procurado) (peça 76) 
Observação: Ofício enviado para o endereço do responsável, conforme pesquisa na base de dados no sistema da Receita Federal, custodiada pelo TCU (peça 69) .
	
	Comunicação: Ofício 35273/2022 - Seproc (peça 71) 
Data da Expedição: 25/7/2022
Data da Ciência: 22/8/2022 (peça 77) 
Observação: Ofício enviado para o endereço do responsável, conforme pesquisa na base de dados no sistema do Renach, custodiada pelo TCU (peça 69) .
Fim do prazo para a defesa: 6/9/2022
	
Conforme Despacho de Conclusão das Comunicações Processuais (peça 83) , as providências inerentes às comunicações processuais foram concluídas. 
Transcorrido o prazo regimental, os responsáveis Ilton Luiz Fontão e Junio Cezar Gomes de Campos apresentaram defesa, que será analisada na seção Exame Técnico.
ANÁLISE DOS PRESSUPOSTOS DE PROCEDIBILIDADE DA IN/TCU 71/2012
Avaliação da ocorrência de prescrição
No âmbito do TCU, a prescrição é regulada por meio da Resolução - TCU 344, de 11 de outubro de 2022. Sobre o prazo, a resolução estabelece:
Art. 2º Prescrevem em cinco anos as pretensões punitiva e de ressarcimento, contados do termo inicial indicado no artigo 4°. 
 (...) O Termo inicial se dá:
Art. 4° O prazo de prescrição será contado:
I - da data em que as contas deveriam ter sido prestadas, no caso de omissão de prestação de contas;
II - da data da apresentação da prestação de contas ao órgão competente para a sua análise inicial;
III - do recebimento da denúncia ou da representação pelo Tribunal ou pelos órgãos de controle interno, quanto às apurações decorrentes de processos dessa natureza;
IV - da data do conhecimento da irregularidade ou do dano, quando constatados em fiscalização realizada pelo Tribunal ou pelos órgãos de controle interno;
V - do dia em que tiver cessado a permanência ou a continuidade, no caso de irregularidade permanente ou continuada.
A interrupção da prescrição é regulada da seguinte forma:
Art. 5º A prescrição se interrompe:
I - pela notificação, oitiva, citação ou audiência do responsável, inclusive por edital; 
II - por qualquer ato inequívoco de apuração do fato;
III - por qualquer ato inequívoco de tentativa de solução conciliatória; 
IV - pela decisão condenatória recorrível.
§ 1° A prescrição pode se interromper mais de uma vez por causa que, por sua natureza, seja repetível no curso do processo.
§ 2° Interrompida a prescrição, começa a correr novo prazo a partir do ato interruptivo.
§ 3º Não interrompem a prescrição o pedido e concessão de vista dos autos, emissão de certidões, prestação de informações, juntada de procuração ou subestabelecimento e outros atos de instrução processual de mero seguimento do curso das apurações.
No caso concreto, considerando as disposições acima descritas, temos os seguintes eventos processuais:
	Evento
	Descrição do evento
	Data
	Localização (peça) 

	01
	e-mail recebido pela Gerência de Gestão Regional-GGER/SECSC/VIPAD, noticiando a irregularidade 
	11/01/2019
	4

	02
	relatório do Julgamento Disciplinar 
	11/03/2019
	15

	03
	relatório o tomador de contas
	01/07/2019
	 25

	04
	relatório de auditoria da Controladoria-Geral da União
	22/05/2020
	27

	05
	certificado de auditoria
	23/05/2020
	28

	06
	parecer do dirigente do órgão de controle interno
	22/05/2020
	29

	07
	Pronunciamento ministerial
	23/05/2020
	30

	08
	Autuação da TCE
	27/07/2020
	-

	09
	Distribuído para instrução
	03/11/2021
	-

	10
	Instrução preliminar de citação de Ilton Luiz Fontão
	22/01/2022
	46

	11
	Despacho de autorização da citação de Ilton Luiz Fontão
	01/02/2022
	49

	12
	Instrução de citação de Junio Cezar Gomes de Campos e Ilton Luiz Fontão
	23/05/2022
	63

	13
	Despacho de anuência da citação de Junio Cezar Gomes de Campos e Ilton Luiz Fontão
	26/05/2022
	65

	14
	Despacho de autoridade 
	01/06/2022
	66

17. Analisando-se a sequência de eventos processuais enumerados no item anterior, os quais teriam o condão de interromper a prescrição da ação punitiva desta Corte no entender do STF, observa-se que, levando-se em consideração o entendimento do STF, não teria ocorrido a prescrição da pretensão sancionatória e ressarcitória a cargo do TCU em relação aos agentes responsabilizados.
Avaliação de Viabilidade do Exercício do Contraditório e Ampla Defesa
18. Verifica-se que não houve o transcurso de mais de dez anos desde o fato gerador sem que tenha havido a notificação dos responsáveis pela autoridade administrativa federal competente (art. 6º, inciso II, c/c art. 19 da IN/TCU 71/2012, modificada pela IN/TCU 76/2016) , uma vez que o fato gerador da irregularidade sancionada ocorreu em 9/1/2019, e os responsáveis foram notificados sobre a irregularidade pela autoridade administrativa competente conforme segue:
18.1. Ilton Luiz Fontão, por meio do ofício acostado à peça 16, recebido em 20/5/2019, conforme AR (peça 22) .
18.2. Junio Cezar Gomes de Campos, responsável não notificado na fase interna.
Valor de Constituição da TCE 	
19. Verifica-se, ainda, que o valor original do débito, cujo fato gerador ocorreu após 1/1/2017, é de R$ 227.734,50, portanto superior ao limite mínimo de R$ 100.000,00, na forma estabelecida conforme os arts. 6º, inciso I, e 19 da IN/TCU 71/2012, modificada pela IN/TCU 76/2016. 
OUTROS PROCESSOS/DÉBITOS NOS SISTEMAS DO TCU COM OS MESMOS RESPONSÁVEIS
20. Informa-se que não foi encontrado débito imputável aos responsáveis em outros processos no Tribunal.
21. A tomada de contas especial está, assim, devidamente constituída e em condição de ser instruída.
EXAME TÉCNICO
Da defesa do responsável Ilton Luiz Fontão
22. O responsável Ilton Luiz Fontão apresentou defesa, que passa a ser analisada em seguida.
23. Argumento 1 (peça 74, p. 2) :
23.1. O responsável alega que os mesmos fatos estão sendo investigados em outros dois processos judiciais, nos quais a instrução já está em fase mais avançada; naqueles autos constam informações que são de suma relevância para a instrução do presente procedimento administrativo, mormente porque demonstram que, ainda que o requerido possa ter incorrido em atos irregulares segundo normativas internas, que ensejaram sua demissão por quebra da fidúcia, estes não causaram prejuízo financeiro à empresa.
24. Análise do argumento 1: 
24.1. Embora formalmente a defesa não tenha requerida a suspensão desta TCE até a decisão das demandas judiciais noticiadas, vale registrar que não se pode confundir a instância administrativa desta Tomada de Contas Especial, regulada pela Lei 8.443/1992, com a cível, relativa às ações de improbidade administrativa, tratada no âmbito judicial e regulada pela Lei 8.429/1992.
24.2. No caso, a independência das instâncias só deixa de prevalecer quando a decisão judicial que declara a inexistência do fato ou nega sua autoria é proferida em ação de natureza criminal. Tratando-se de ação de civil, prevalece a regra geral, que é a incomunicabilidade das instâncias civil, penal e administrativa. Esse entendimento acerca da incomunicabilidade das decisões judiciais em ações civis e decisões do Tribunal de Contas da União (TCU) é pacífico nessa Corte de Contas, tendo sido proferida, por exemplo, no Acórdão 2983/2016-TCU-Primeira Câmara, em processo de relatoria do Exmo. Ministro Bruno Dantas.
24.3. Portanto, consideramos superada a questão preliminar.
25. Argumento 2 (peça 74, p. 2) :
25.1. O responsável alega que os materiais sempre foram entregues e eram prontamente consumidos, porquanto eram de uso e consumo diário de diversas unidades da ECT que vinham buscar os mesmos nos locais utilizados como depósito, razão pela qual, 'atualmente', após seu consumo no decorrer do serviço postal, não haveria como localizar tais materiais em depósito.
26. Análise do argumento 2:
26.1. No relatório do Julgamento Disciplinar (peça 15, p. 2) registrou-se ter restado incontroverso que o responsável atestou o recebimento de materiais e autorizou o pagamento quando, de fato, o recebimento não havia ocorrido.
26.2. Concluiu-se, ainda, no relatório (peça 15, p. 3) , que ao burlar os controles e atestar as notas sem recebê-las, o empregado assumiu o risco que 'não tinha competência para assumi-lo'.
26.3. Conforme já registrado anteriormente, cabe à defesa indicar as evidências que comprovem suas afirmações. No caso, caberia ao responsável juntar documentos que demonstrem a entrada dos produtos adquiridos nas dependências dos Correios e a respectiva saída desses materiais para os setores requisitantes, ou elementos de prova que poderiam contribuir para inferir se os produtos/mercadorias utilizados realmente teriam sido adquiridos, pagos, e recebidos fisicamente pelos Correios.
26.4. Assim, o argumento de defesa não elide a irregularidade.
27. Argumento 3 (peça 74, p. 2) :
27.1. O responsável alega que os únicos materiais comprados e não recebidos (e, por isso, não consumidos no dia a dia logístico da ECT) foram aqueles que a própria ECT negou-se a receber, por cautela, após iniciar procedimento de apuração de irregularidades, os quais, inclusive, ao que se sabe das informações prestadas no inquérito policial, 'estão prontamente à disposição da empresa para serem retirados'.
28. Análise do argumento 3: 
28.1. O argumento e é convergente, na essência, com os argumentos de Junio Cezar Gomes de Campos, representante da empresa Cicopel [de que o material foi entregue, mas recusado o recebimento pela ECT], de modo que deverá ser analisado em conjunto ainda nesta instrução.
29. Argumento 4 (peça 74, p. 4) :
29.1. O responsável alega que era de praxe, para dar continuidade às operações logísticas da empresa, a aquisição destes materiais em larga escala para distribuir às demais agências operacionais do Estado de Santa Catarina, sendo que a entrega era feita no almoxarifado da ECT (denominado SASU) e no galpão do Centro de Tratamento de Encomendas CTE na cidade de Palhoça/SC, próxima ao almoxarifado.
30. Análise do argumento 4: 
30.1. Segundo o relatório do Julgamento Disciplinar (peça 15, p. 4) o reduzido valor por MCU objetiva limitar as aquisições a pequenas compras. Ao admitir a burla ao controle do sistema realizando sistematicamente compras de um MCU para outro demonstra a prática de realizar compras em descompasso ao estabelecido na norma.
30.2. Portanto, o argumento não favorece a defesa.
31. Argumento 5 (peça 74, p. 4) :
31.1. O responsável alega que os materiais eram necessários nas agências operacionais, que iam com veículos da ECT até o almoxarifado e/ou ao galpão do Centro de Tratamento de Encomendas CTE da Palhoça/SC e buscavam os insumos, registrando tal retirada nas chamadas Notas de Despacho.
32. Análise do argumento 5: 
32.1. A defesa busca demonstrar a entrada e saída de produtos com notas de despachos, provavelmente visando comprovar a entrada e saída de insumos da empresa. Contudo, não é possível fazer a leitura das datas [pelo menos o ano] nas notas de despachos apresentadas (peça 74, p. 4) , impossibilitando aferir, no mínimo, quais, quando, e se os eventos nelas registrados guardam qualquer nexo com os fatos discutidos nesta tomada de contas especial.
32.2. Por outro lado, no relatório do Julgamento Disciplinar (peça 15, p. 4) afirma-se que a 'nota de despacho' não é um documento oficial da empresa, não sendo, assim, documento reconhecido de controle de entrada e de saída de materiais da empresa.
32.3. Portanto, o argumento não favorece a defesa.
33. Argumento 6 (peça 74, p. 6) :
33.1. O responsável alega que a compra dos aludidos materiais para todas as unidades operacionais se fazia com a alocação conjunta dos recursos de que cada uma delas dispunha e, conforme ocorrido no final de 2018, utilizou recurso financeiro daquele exercício antes do fim do ano para as aquisições a fim de que não faltassem materiais e paralisasse as operações logísticas no início do ano seguinte, diante da incerteza orçamentária no novo exercício que se aproximava.
34. Análise do argumento 6: 
34.1. No relatório do Julgamento Disciplinar esse argumento foi repelido pelos Correios no sentido de que ao atestar o recebimento de material sem efetivamente tê-los recebido o empregado expôs a empresa a um risco que não tinha competência para assumir (peça 15, p. 4) .
34.2. Acrescenta-se no relatório que a empresa possui mecanismos para prover as áreas com os suprimentos necessários. Se havia dificuldades na prestação de serviços com as regras existentes nos Correios, ao empregado cabia relatá-las e propor aos gestores as mudanças nas normas (peça 15, p. 4) .
34.3. Portanto, o argumento não favorece a defesa.
35. Argumento 7 (peça 74, p. 6) :
35.1. O responsável alega que passou a ser investigado em função das compras realizadas em dezembro de 2018, ter atestado o recebimento dos materiais antes que estes efetivamente fossem todos entregues no almoxarifado e no galpão do Centro de Tratamento de Encomendas CTE da Palhoça/SC. Tal fato se deu a fim de garantir os insumos para o início do ano de 2019 e não perder a verba financeira do exercício de 2018. Assim, precisou autorizar o pagamento antecipado da nota fiscal ainda naquele ano de 2018, agendando então a entrega dos materiais de forma parcelada, a primeira a ser feita ainda naquele mês de dezembro de 2018, dando o ateste de recebimento, e a segunda entrega para janeiro de 2019.
36. Análise do argumento 7: 
36.1. Nessa linha de argumentos a defesa admite o pagamento antecipado e o ateste do recebimento sem a efetiva entrega das mercadorias adquiridas. 
36.2. A Administração Pública veda o pagamento antecipado. A título elucidativo, convém registrar que para fins de responsabilização perante o TCU, pode ser tipificada como erro grosseiro (art. 28 do Decreto-lei 4.657/1942 - Lei de Introdução às Normas do Direito Brasileiro) a realização de pagamento antecipado sem justificativa do interesse público na sua adoção e sem as devidas garantias que assegurem o pleno cumprimento do objeto pactuado (Acórdão 185/2019-TCU-Plenário, Relator Ministro Benjamin Zymler) .
36.3. Assim, em casos peculiares em que tal situação ocorra, recomenda-se, no mínimo, a assinatura de contrato de fornecimento com cláusula de entrega futura que assegurem o pleno cumprimento do objeto pactuado. 
36.4. Portanto, o argumento não favorece a defesa.
37. Argumento 8 (peça 74, p. 7) :
37.1. O responsável alega que os Correios determinaram que fosse feito inventário à procura dos materiais comprados cujo recebimento fora atestado durante todo o ano de 2018 em 65 notas fiscais, encontrando-se em depósito apenas parte do material comprado e recebido nas últimas notas pagas, aquele recebido em primeira entrega, em dezembro de 2018. A partir desse momento, a ECT então concluiu que, por ter sido o responsável pela compra e pelo ateste de recebimento, e por não terem encontrado, em março de 2019, todos materiais dados como recebidos durante o ano de 2018, que o requerido teria autorizado o pagamento e fraudado todos os recebimentos, considerando que os materiais em questão jamais teriam sido entregues, em prejuízo da empresa pública. 
37.2. Acrescenta que tal lógica de considerar como fraudulentos todos os recebimentos é contraditória, tendo em vista que durante o inventário realizado a ECT encontrou parte do material recebido, mais especificamente, do material comprado e recebido em dezembro, e, inclusive, calculou o quanto havia em estoque, abatendo do montante devido pelo requerido. Sendo assim, indaga de onde teriam surgido tais materiais se os recebimentos atestados pelo requerido eram falsos.
38. Análise do argumento 8: 
38.1. A defesa apenas descreve suas impressões sobre o procedimento investigativo dos Correios e, ao final, procura fazer a inversão da prova, ou seja, colocar dúvida na apuração dos Correios. 
38.2. Conforme se verá adiante, os Correios fizeram inventários dos produtos encontrados [entregues pela Cicopel] e abateram do débito atribuído aos responsáveis.
38.3. Portanto, o argumento não favorece a defesa.
39. Argumento 9 (peça 74, p. 10) :
39.1. O responsável alega que a empresa Cicopel, fornecedora dos insumos comprados em dezembro de 2018 e recebidos em parte naquele mês, tentou entregar o restante dos materiais ainda em janeiro de 2019. Contudo, devido à ECT já ter aberto o processo administrativo contra o requerido se negou a receber. Segundo informações trazidas nos autos de relatório policial, os materiais estão em depósito particular da fornecedora Cicopel desde janeiro de 2019, esperando que a ECT, que já pagou pelos produtos, aceite o recebimento destes.
40. Análise do argumento 9: 
40.1. No argumento 9 cabe dar ênfase ao mencionado relatório policial.
40.2. Na instrução anterior (peça 63) , verificou-se que a defesa juntou cópia do Relatório de Análise de Material Apreendido - RAMA 69/2021, da Polícia Federal (peça 59) , elaborado com a finalidade de atender mandado decorrente do inquérito policial IPL RE 0057/2019-4 SR/PF/SC, vinculadas ao processo judicial 5005261-73.2019.4.04.7200/SC, da 7ª Vara Federal de Florianópolis, Seção Judiciária de Santa Catarina. Nesse relatório, a Polícia Federal periciou um telefone celular da Samsung, Modelo SM J500M, apreendido na residência de Junio Cezar Gomes de Campos, visando a localização de arquivos no interesse da investigação em curso. 
40.3. Nesse relatório pode-se observar a pequena síntese da forma como agiu o responsável nos procedimentos de compras da empresa, segundo o trecho abaixo (peça 59, p. 2) : 
Percebeu-se que quase todas as compras no ano de 2018 foram realizadas e finalizadas pelo servidor Ilton Luiz Fontão. Estranhou-se o fato de que o referido servidor fazia o pedido, autorizava a compra e, ainda, atestava a nota, muitas vezes tudo isso no mesmo momento, com diferença de minutos para cada ato. A auditoria após ouvir vários funcionários dos Correios e consultar as supostas unidades requisitantes dos materiais concluiu que não houveram solicitações dos materiais e tampouco houve a efetiva entrega de mercadorias. 
40.4. Na verdade, a defesa traz elementos que colocaram definitivamente a empresa Cicopel Distribuidora de Materiais Ltda. na cena das irregularidades.
40.5. Segundo a perícia, foram encontradas fotos armazenadas na câmera do celular, contendo uma variedade de produtos adquiridos pelos Correios e que em tese não foram entregues e fotos de papéis com anotações do produto 'mala rafias' e numeração de notas fiscais, com quantitativos de produtos e seus respectivos preços. Alerta que 'a foto do referido documento' tem data de 26/7/2019, ou seja, muito tempo depois do recebimento dos valores das notas, sendo que os materiais não foram entregues e consequentemente trazendo prejuízo aos Correios. 
40.6. Ao final, o relatório concluiu (peça 59, p. 20) :
No celular apreendido na residência de Junio Cezar Gomes de Campos - CPF XXX.791.899-XX, proprietário da Empresa CICOPEL, foram localizadas fotografias de mercadorias vendidas aos Correios, relação de notas fiscais emitidas em 2018 contendo quantitativos de produtos e valores que somados chegam a R$ 46.900,00. Importante registrar que as fotos foram tiradas em 04/08/2019, e os pagamentos dos produtos de acordo com informações extraídas da quebra do sigilo bancário, foram efetivados em dezembro/2018 e início de janeiro/2019. Estes fatos vêm de encontro ao já apurado pela investigação, que no exercício de 2018 a Empresa Brasileira de Correios e Telégrafos realizou inúmeras compras da Empresa CICOPEL sem o devido certame licitatório e tampouco os produtos foram entregues, causando grande prejuízo ao erário público.
40.7. Com os novos elementos apresentados pelo próprio agente responsabilizado, as evidências mostram contornos diferentes, vez que sinalizam a participação ativa do Sr. Junio Cezar Gomes de Campos (CPF XXX.791.899-XX) , sócio e representante legal da empresa Cicopel nas irregularidades causadoras dos danos aos Correios, com evidências de que a empresa recebeu os pagamentos dos Correios e não entregou os materiais/produtos, envolvendo-se direta e definitivamente nas irregularidades causadoras dos danos. 
41. Argumento 10 (peça 74, p. 12) :
41.1. O responsável alega não causou prejuízo, uma vez que durante o ano de 2018 a ECT de fato recebeu, utilizou e distribuiu às suas unidades operacionais os materiais comprados. Ao final, alega que caso ainda haja a dúvida quanto ao recebimento e utilização dos materiais apontados nas notas fiscais no ano de 2018, requer a oitiva dos funcionários que trabalhavam no setor operacional do almoxarifado à época, porquanto eram os responsáveis pelo recebimento físico e liberação destes produtos às unidades operacionais. Além disso, a ECT dispõe de vários outros documentos não disponíveis ao requerido e não juntados pela mesma, que demonstrariam o que de fato era a praxe, como outras Notas de Despacho referentes aquele período, que atestariam que os materiais foram de fato recebidos e disponibilizados para retirada pelas unidades operacionais.
42. Análise do argumento 10: 
42.1. Impende assinalar que não cabe ao TCU determinar, a pedido do responsável, a realização de diligência, perícia ou inspeção para a obtenção de provas, uma vez que constitui obrigação da parte apresentar os elementos que entender necessários para a sua defesa (Acórdão 2454/2022-TCU-Segunda Câmara, Relator Ministro Bruno Dantas) .
42.2. Portanto, deve-se frisar que o ônus da prova é da defesa, que poderia e já deveria ter colhido depoimentos/declarações e/ou outros documentos que entendesse pertinentes à comprovar os argumentos oferecidos. 
42.3. Dessa forma, rejeita-se o argumento.
43. Da análise procedida acima, verifica-se que os argumentos de defesa não foram suficientes para elidir a irregularidade pela qual está sendo responsabilizado, de forma que devem ser rejeitados.
44. Não há elementos para que se possa efetivamente aferir e reconhecer a ocorrência de boa-fé na conduta de Ilton Luiz Fontão, podendo este Tribunal, desde logo, proferir o julgamento de mérito pela irregularidade das contas, conforme os termos dos §§ 2º e 6º do art. 202 do Regimento Interno do TCU, condenando-se o responsável ao débito apurado e aplicando-lhe a multa prevista no art. 57, da Lei 8.443/1992.
Da defesa do responsável Junio Cezar Gomes de Campos
45. O responsável Junio Cezar Gomes de Campos apresentou defesa, que passa a ser analisada em seguida:
46. Argumento 1 (peça 79, p. 2) :
46.1. O responsável alega a prescrição quinquenal - art. 1º, da Lei 9.873, de 23/11/1999, com aplicação da diretriz do Recurso Extraordinário 636.886/AL (Tema 899 de Repercussão Geral) . Incidência do § 5º, do art. 37, da CF/1988.
47. Análise do argumento 1: 
47.1. Neste caso, no âmbito desta Corte, em consonância com o entendimento do STF, a prescrição é regulada por meio da Resolução - TCU 344, de 11 de outubro de 2022. Sobre o prazo, a resolução estabelece:
Art. 2º Prescrevem em cinco anos as pretensões punitiva e de ressarcimento, contados do termo inicial indicado no artigo 4°. 
 (...) O Termo inicial se dá:
Art. 4° O prazo de prescrição será contado:
I - da data em que as contas deveriam ter sido prestadas, no caso de omissão de prestação de contas;
II - da data da apresentação da prestação de contas ao órgão competente para a sua análise inicial;
III - do recebimento da denúncia ou da representação pelo Tribunal ou pelos órgãos de controle interno, quanto às apurações decorrentes de processos dessa natureza;
IV - da data do conhecimento da irregularidade ou do dano, quando constatados em fiscalização realizada pelo Tribunal ou pelos órgãos de controle interno;
V - do dia em que tiver cessado a permanência ou a continuidade, no caso de irregularidade permanente ou continuada.
47.2. A interrupção da prescrição é regulada da seguinte forma:
Art. 5º A prescrição se interrompe:
I - pela notificação, oitiva, citação ou audiência do responsável, inclusive por edital; 
II - por qualquer ato inequívoco de apuração do fato;
III - por qualquer ato inequívoco de tentativa de solução conciliatória; 
IV - pela decisão condenatória recorrível.
§ 1° A prescrição pode se interromper mais de uma vez por causa que, por sua natureza, seja repetível no curso do processo.
§ 2° Interrompida a prescrição, começa a correr novo prazo a partir do ato interruptivo.
§ 3º Não interrompem a prescrição o pedido e concessão de vista dos autos, emissão de certidões, prestação de informações, juntada de procuração ou subestabelecimento e outros atos de instrução processual de mero seguimento do curso das apurações.
47.3. A irregularidade foi identificada a partir de e-mail de 11/1/2019 (peça 4, p. 3) recebido pela Gerência de Gestão Regional-GGER/SECSC/VIPAD, no qual constava a informação de que no ano de 2018 haviam sido geradas, no âmbito da SE/SC, 68 solicitações/pedidos para o fornecedor CICOPEL Distribuidora de Materiais Ltda. (CNPJ 00.667.461/0001-12) , e que, após consulta aos órgãos requisitantes dos pedidos, constatou-se que os materiais não haviam sido solicitados e nem recebidos (peça 4) .
47.4. Considerando que a irregularidade foi identificada em 11/01/2019, de acordo com a mais recente norma desta Corte (art. 4º, inciso IV) , o prazo da prescrição ressarcitório e punitiva somente em janeiro de 2024. Ou mesmo considerando que o marco temporal seja contado a partir do primeiro pagamento irregular em agosto de 2018, na hipótese mais favorável ao responsável, o prazo somente ocorreria em agosto de 2023.
47.5. Portanto, rejeita-se a preliminar arguida.
48. Argumento 2 (peça 79, p. 6) :
48.1. O responsável alega que não há como ser dada validade ao levantamento efetuado pela Unidade Técnica, por não indicar expressamente a pretensa apropriação indevida/ilícita de valores que (por hipótese) o defendente obtivesse proveito. O valor total de R$ 287.479,31 constitui basicamente a causa de pedir da Unidade Técnica, unilateralmente feito sem passar pelo contraditório, e/ou procedimento administrativo antecedente a esta decisão de Tomada de Contas Especial, da qual não teve participação o defendente razão pela qual não serve como meio prova.
49. Análise do argumento 2: 
49.1. Os fatos apurados encontram-se demonstrados na documentação que instrui o presente processo de TCE, conforme consignado no Relatório de Providências Preliminares (peça 12) , documentos comprobatórios do dano (peça 11, p. 1-4) , Julgamento Disciplinar (peça 15, p. 1-9) e Parecer Jurídico (SEI 7791701) . Os materiais não estocáveis e sem a comprovação de recebimento por parte do agente responsabilizado encontram-se relacionados na peça 25, p. 10, com as respectivas notas fiscais anexadas às peças 7-10 com os atestes do Sr. Ilton Luiz Fontão.
49.2. O contraditório foi estabelecido com a citação do responsável em função de elementos juntados à defesa de Ilton Luiz Fontão que sinalizam a participação do Sr. Junio Cezar Gomes de Campos (CPF XXX.791.899-XX) , sócio e representante legal da empresa Cicopel nas irregularidades causadoras dos danos aos Correios, com evidências de que a empresa recebeu os pagamentos dos Correios e não entregou os materiais/produtos, envolvendo-se direta e definitivamente nas irregularidades causadoras dos danos. 
49.3. Portanto, o argumento não favorece a defesa.
50. Argumento 3 (peça 79, p. 7-10) :
50.1. O responsável alega que que não houve qualquer dolo no modo de agir com a efetiva entrega dos produtos (documentos anexos) , não havendo indícios sequer de que os pagamentos efetivados pela empresa pública ter-se-iam se dado sem causa. Por derradeiro, há comprovação nos autos que referidos bens/produtos estão estocados, e até hoje aguardando a retirada pela empresa pública (a qual deliberadamente impediu a entrega dos mesmos - documento anexo) , não havendo se falar tivesse ela experimentado qualquer prejuízo, sem considerar que tudo que lhe era demandado fora devidamente entregue a tempo e modo, salvo a última carga que foi impedida de ser entregue (mesmo tendo sido faturada e conferida a sua quantidade) .
51. Análise do argumento 3: 
51.1. Mais uma vez, importante frisar que a irregularidade foi identificada a partir de e-mail de 11/1/2019 (peça 4, p. 3) recebido pela Gerência de Gestão Regional-GGER/SECSC/VIPAD, no qual constava a informação de que no ano de 2018 haviam sido geradas, no âmbito da SE/SC, 68 solicitações/pedidos para o fornecedor CICOPEL Distribuidora de Materiais Ltda. (CNPJ 00.667.461/0001-12) , e que, após consulta aos órgãos requisitantes dos pedidos, constatou-se que os materiais não haviam sido solicitados e nem recebidos (peça 4) .
51.2. Os fatos apurados encontram-se demonstrados na documentação que instrui o presente processo de TCE, conforme consignado no Relatório de Providências Preliminares (peça 12) , documentos comprobatórios do dano (peça 11, p. 1-4) , Julgamento Disciplinar (peça 15, p. 1-9) e Parecer Jurídico (SEI 7791701) . Os materiais não estocáveis e sem a comprovação de recebimento por parte do agente responsabilizado encontram-se relacionados na peça 25, p. 10, com as respectivas notas fiscais anexadas às peças 7-10 com os atestes do Sr. Ilton Luiz Fontão.
51.3. Dentre essa documentação destaca-se o Relatório de Análise de Material Apreendido - RAMA 69/2021, da Polícia Federal (peça 59) , elaborado com a finalidade de atender mandado decorrente do inquérito policial IPL RE 0057/2019-4 SR/PF/SC, vinculadas ao processo judicial 5005261-73.2019.4.04.7200 /SC, da 7ª Vara Federal de Florianópolis, Seção Judiciária de Santa Catarina. Nesse relatório, a Polícia Federal periciou um telefone celular da Samsung, Modelo SM J500M, apreendido na residência do responsável, visando a localização de arquivos no interesse da investigação em curso.
51.4. Nesse relatório pode-se observar a pequena síntese da forma como agiu o responsável nos procedimentos de compras da empresa, segundo trecho abaixo (peça 59, p. 2) :
Percebeu-se que quase todas as compras no ano de 2018 foram realizadas e finalizadas pelo servidor Ilton Luiz Fontão. Estranhou-se o fato de que o referido servidor fazia o pedido, autorizava a compra e, ainda, atestava a nota, muitas vezes tudo isso no mesmo momento, com diferença de minutos para cada ato. A auditoria após ouvir vários funcionários dos Correios e consultar as supostas unidades requisitantes dos materiais concluiu que não houve solicitações dos materiais e tampouco houve a efetiva entrega de mercadorias.
51.5. Segundo a perícia, foram encontradas fotos armazenadas na câmera do celular, contendo uma variedade de produtos adquiridos pelos Correios e que em tese não foram entregues e fotos de papéis com anotações do produto 'mala rafias' e numeração de notas fiscais, com quantitativos de produtos e seus respectivos preços. Alerta que 'a foto do referido documento' tem data de 26/7/2019, ou seja, muito tempo depois do recebimento dos valores das notas, sendo que os materiais não foram entregues e consequentemente trazendo prejuízo aos Correios.
51.6. Ao final, o relatório concluiu (peça 59, p. 20) :
- No celular apreendido na residência de Junio Cezar Gomes de Campos, proprietário da Empresa CICOPEL, foram localizadas fotografias de mercadorias vendidas aos Correios, relação de notas fiscais emitidas em 2018 contendo quantitativos de produtos e valores que somados chegam a R$ 46.900,00. Importante registrar que as fotos foram tiradas em 04/08/2019, e os pagamentos dos produtos de acordo com informações extraídas da quebra do sigilo bancário, foram efetivados em dezembro/2018 e início de janeiro/2019. Estes fatos vêm de encontro ao já apurado pela investigação, que no exercício de 2018 a Empresa Brasileira de Correios e Telégrafos realizou inúmeras compras da Empresa CICOPEL sem o devido certame licitatório e tampouco os produtos foram entregues, causando grande prejuízo ao erário público.
51.7. Cabe colocar ênfase nos argumentos de defesa dos responsáveis e esclarecer detalhes sobre as mercadorias que alegam ter sido entregues e se encontrava dentro das dependências da empresa. 
51.8. Realmente, a defesa apresenta vários e-mails (peça 82) em que empregados dos Correios afirmam terem recebido mercadorias da empresa Cicopel.
51.9. No e-mail de 13/03/2019 (peça 82, p. 1-2) foi informado que houve um descarregamento de material, 200 rolos de filme strech, no almoxarifado no dia 19/12/2018 cujo remetente seria a empresa Cicopel. 
51.10. Segundo o e-mail no dia 11/01/2019 houve pedido do subgerente de logística integrada e o material foi distribuído: 40 rolos para Gaspar; 40 rolos para Chapecó; 40 rolos para Palhoça. Total de 120 rolos para a operação do FNDE.
51.11. Segundo, ainda, o e-mail, a carga maior foi recebida entre 14 e 16/01/2019 no galpão do FNDE da Palhoça a pedido do então Geres Ilton Luis Fontão. O material encontra-se sem distribuição sendo:
- 400 rolos de fitas de arquear;
- 1000 malas de ráfia branca;
- 100 paletes de madeira;
- 1008 rolos de filme strech.
51.12. No entanto, os materiais não estocáveis e sem a comprovação de recebimento por parte do agente responsabilizado encontram-se relacionados na peça 25, p. 10, com as respectivas notas fiscais anexadas às peças 7-10 com os atestes do Sr. Ilton Luiz Fontão.
51.13. O Relatório 1/2019 - Correição-CCOR-MG (peça 11, p. 5-6) trata especificamente dos materiais considerados entregues/não entregues e no levantamento efetuado considerou as informações acima descritas da seguinte forma:
2. Por meio do correio eletrônico recebido do Superintendente Executivo do CSC/VIPAD, datado de 12/03/2019, (SEI 6996485 - pág. 4 de 13) , a Corregedoria dos Correios tomou conhecimento do inventário realizado pela Gerente da GGER/GERES/SC, relacionado aos objetos entregues e alocados no Galpão dos Correios localizado no FNDE Palhoça/SC. 
3. Da relação inventariada extrai-se os seguintes itens: 
¿ 400 rolos de fita de arquear; 
¿ 1000 malas de ráfia branca; 
¿ 100 paletes de madeira;
¿ 1008 rolos de filme strech. 
4. Assim, visando subsidiar eventual Tomada de Contas Especial, foi solicitado à Gerente da GGER/GERES/SC, via correio eletrônico de 16/04/2019 (SEI 6996485 - pág. 2 de 13) , esclarecer se os materiais presentes no inventário, haviam sido recebidos da empresa Cicopel Distribuidora de Materiais Ltda.
5. Em resposta, por e-mail datado de 17/04/2019, a Gerente da GGER/GERES/SC, assim se manifestou:
[...] 7. Imperioso registrar, que embora conste na peça de defesa (SEI 5809791) do Sr. Ilton Luiz Fontão, apresentada no bojo do aludido processo disciplinar, a informação de que ' todos os materiais não estocáveis mencionados nos autos do processo foram comprados, recebidos e enviados às Unidades Operacionais dos Correios de Santa Catarina' , fato é que do inventário realizado pela Gerente da GGER/GERES/SC, identificou-se apenas o recebimento dos produtos listados abaixo, oriundos da empresa Cicopel Distribuidora de Materiais Ltda.: 
¿ 400 rolos de fita de arquear;
 ¿ 1000 malas de ráfia branca; 
¿ 100 paletes de madeira; 
¿ 1008 rolos de filme strech.
51.14. Esses materiais, assim, foram considerados recebidos pela empresa no total de R$ 69.140,50 e abatidos do débito, conforme trecho do relatório abaixo transcrito (peça 11, p. 7-8) :
10. Assim, diante do exposto, resta demonstrado que, do montante de R$ 296.875,0 0 (duzentos e noventa e seis mil, oitocentos e setenta e cinco reais) , inicialmente indicado como o valor do prejuízo ao erário, deve ser deduzida a importância de R$ 69.140,50 (sessenta e nove mil, cento e quarenta reais e cinquenta centavos) , que corresponde aos materiais que foram efetivamente recebidos da Cicopel Distribuidora de Materiais Ltda., como detalhado anteriormente. 
11. Por conseguinte, tem-se que o total do prejuízo suportado pelos Correios em razão das irregularidades funcionais apuradas neste processo foi de R$ 227.734,50 (duzentos e vinte e sete mil, setecentos e trinta e quatro reais e cinquenta centavos) .
 52. Verifica-se que os argumentos de defesa não foram suficientes para elidir a irregularidade pela qual está sendo responsabilizado, de forma que devem ser rejeitados.
53. Não há elementos para que se possa efetivamente aferir e reconhecer a ocorrência de boa-fé na conduta de Junio Cezar Gomes de Campos, podendo este Tribunal, desde logo, proferir o julgamento de mérito pela irregularidade das contas, conforme os termos dos §§ 2º e 6º do art. 202 do Regimento Interno do TCU, condenando-se o responsável ao débito apurado e aplicando-lhe a multa prevista no art. 57, da Lei 8.443/1992.
CONCLUSÃO
54. Em face da análise promovida na seção 'Exame Técnico', propõe-se rejeitar as alegações de defesa de Ilton Luiz Fontão e Junio Cezar Gomes de Campos, uma vez que não foram suficientes para sanar as irregularidades a eles atribuídas e nem afastar o débito apurado. Ademais, inexistem nos autos elementos que demonstrem a boa-fé dos responsáveis ou a ocorrência de outras excludentes de culpabilidade.
55. Verifica-se também que não houve a prescrição da pretensão ressarcitória e punitiva, conforme análise já realizada.
56. Tendo em vista que não constam dos autos elementos que permitam reconhecer a boa-fé dos responsáveis, sugere-se que as suas contas sejam julgadas irregulares, nos termos do art. 202, § 6º, do Regimento Interno do TCU, com a imputação do débito atualizado monetariamente e acrescido de juros de mora, nos termos do art. 202, § 1º do Regimento Interno do TCU, descontado o valor eventualmente recolhido, com a aplicação da multa prevista no art. 57 da Lei 8.443/1992.
57. Por fim, como não houve elementos que pudessem modificar o entendimento acerca das irregularidades em apuração, mantém-se a matriz de responsabilização presente na peça 62.
PROPOSTA DE ENCAMINHAMENTO
58. Diante do exposto, submetemos os autos à consideração superior, propondo ao Tribunal:
rejeitar as alegações de defesa apresentadas pelos responsáveis Ilton Luiz Fontão e Junio Cezar Gomes de Campos; 
julgar irregulares, nos termos dos arts. 1º, inciso I, 16, inciso III, alíneas b e c, da Lei 8.443/1992, c/c os arts. 19 e 23, inciso III, da mesma Lei, as contas dos responsáveis Ilton Luiz Fontão e Junio Cezar Gomes de Campos, condenando-os solidariamente ao pagamento das importâncias a seguir especificadas, atualizadas monetariamente e acrescidas dos juros de mora, calculadas a partir das datas discriminadas até a data da efetiva quitação do débito, fixando-lhes o prazo de quinze dias, para que comprovem, perante o Tribunal, o recolhimento das referidas quantias aos cofres do Empresa Brasileira de Correios e Telégrafos - ECT, nos termos do art. 23, inciso III, alínea 'a', da citada lei, c/c o art. 214, inciso III, alínea 'a', do Regimento Interno do TCU.
Débitos relacionados ao responsável Ilton Luiz Fontão em solidariedade com Junio Cezar Gomes de Campos:
	Data de ocorrência
	Valor histórico (R$) 

	6/8/2018
	9.120,00

	17/8/2018
	8.840,00

	30/8/2018
	8.925,00

	5/9/2018
	8.640,00

	6/9/2018
	4.500,00

	21/9/2018
	8.680,00

	26/9/2018
	8.520,00

	18/10/2018
	4.950,00

	22/10/2018
	4.560,00

	1/11/2018
	4.875,00

	9/11/2018
	9.120,00

	14/11/2018
	4.900,00

	16/11/2018
	4.800,00

	26/11/2018
	4.800,00

	3/12/2018
	4.640,00

	4/12/2018
	4.650,00

	7/12/2018
	9.850,00

	19/12/2018
	1.740,00

	20/12/2018
	4.480,00

	24/12/2018
	9.550,00

	26/12/2018
	4.800,00

	3/1/2019
	8.734,50

	4/1/2019
	19.140,00

	7/1/2019
	3.000,00

	9/1/2019
	4.640,00

	15/2/2018
	4.500,00

	26/2/2018
	4.500,00

	4/4/2018
	9.000,00

	6/4/2018
	4.500,00

	23/4/2018
	9.000,00

	22/6/2018
	9.000,00

	25/6/2018
	3.750,00

	4/7/2018
	4.000,00

	10/7/2018
	4.780,00

	19/7/2018
	4.250,00

Valor atualizado do débito (com juros) em 14/10/2022: R$ 282.013,64.
aplicar individualmente aos responsáveis Ilton Luiz Fontão e Junio Cezar Gomes de Campos a multa prevista no art. 57 da Lei 8.443/1992 c/c o art. 267 do Regimento Interno do TCU, fixando-lhes o prazo de quinze dias, a contar da notificação, para que comprovem, perante o Tribunal (art. 214, III, alínea 'a', do Regimento Interno do TCU) , o recolhimento da dívida aos cofres do Tesouro Nacional, atualizada monetariamente desde a data do acórdão que vier a ser proferido por este Tribunal até a data do efetivo recolhimento, se paga após o vencimento, na forma da legislação em vigor;
autorizar, desde logo, a cobrança judicial das dívidas, caso não atendidas as notificações, na forma do disposto no art. 28, inciso II, da Lei 8.443/1992;
autorizar também, desde logo, se requerido, com fundamento no art. 26, da Lei 8.443, de 1992, c/c o art. 217, §1º do Regimento Interno do TCU, o parcelamento da (s) dívida (s) em até 36 parcelas, incidindo, sobre cada parcela, corrigida monetariamente, os correspondentes acréscimos legais, fixando-lhe o prazo de quinze dias, a contar do recebimento da notificação, para comprovar, perante o Tribunal, o recolhimento da primeira parcela, e de trinta dias, a contar da parcela anterior, para comprovar os recolhimentos das demais parcelas, devendo incidir, sobre cada valor mensal, atualizado monetariamente, os juros de mora devidos, no caso do débito, na forma prevista na legislação em vigor, alertando os responsáveis de que a falta de comprovação do recolhimento de qualquer parcela importará o vencimento antecipado do saldo devedor, nos termos do § 2º do art. 217 do Regimento Interno deste Tribunal; 
enviar cópia do Acórdão a ser prolatado à Procuradoria da República no Estado de Santa Catarina/SC, nos termos do § 3º do art. 16 da Lei 8.443/1992, c/c o § 7º do art. 209 do Regimento Interno do TCU, para adoção das medidas cabíveis; e
enviar cópia do Acórdão que vier a ser proferido ao Empresa Brasileira de Correios e Telégrafos - ECT e aos responsáveis, para ciência;
informar à Procuradoria da República no Estado de Santa Catarina/SC, ao Empresa Brasileira de Correios e Telégrafos - ECT e aos responsáveis que a presente deliberação, acompanhada do Relatório e do Voto que a fundamenta, está disponível para a consulta no endereço www.tcu.gov.br/acordaos, além de esclarecer que, caso requerido, o TCU poderá fornecer sem custos as correspondentes cópias, de forma impressa; e
informar à Procuradoria da República no Estado de Santa Catarina/SC que, nos termos do parágrafo único do art. 62 da Resolução TCU 259/2014, os procuradores e membros do Ministério Público credenciados nesta Corte podem acessar os presentes autos de forma eletrônica e automática, ressalvados apenas os casos de eventuais peças classificadas como sigilosas, as quais requerem solicitação formal".
2.	O Ministério Público junto a este Tribunal anuiu à proposta apresentada pela unidade técnica (peça 88) .
	É o Relatório.

8.1. Igor Teodoro Bellettini (OAB-SC 51.960) e Jonathan Muniz Andrade (OAB-SC 57.368), representando Ilton Luiz Fontão; e
8.2. Paulo Murillo Keller do Valle (OAB-SC 5.440), entre outros, representando Junio Cezar Gomes de Campos.

Procurador Júlio Marcelo de Oliveira.

TOMADA DE CONTAS ESPECIAL. CORREIOS. AQUISIÇÃO DE MATERIAL SEM PRÉVIA SOLICITAÇÃO DA ÁREA DEMANDANTE. ATESTO SEM O EFETIVO RECEBIMENTO DO MATERIAL ADQUIRIDO. DANO AO ERÁRIO. CITAÇÃO. REJEIÇÃO DAS ALEGAÇÕES DE DEFESA. CONTAS IRREGULARES. DÉBITO. MULTA. CIÊNCIA.

TOMADA DE CONTAS ESPECIAL (TCE)

Unidade de Auditoria Especializada em Tomada de Contas Especial - AudTCE.

Aprecia-se tomada de contas especial instaurada pela Empresa Brasileira de Correios e Telégrafos (Correios) em desfavor do Sr. Ilton Luiz Fontão, ex-empregado, em razão da aquisição junto à empresa Cicopel Distribuidora de Materiais Ltda., em 2018, no âmbito da Superintendência Regional de Santa Catarina (SE/SC) , de materiais não estocáveis sem prévia solicitação das áreas demandantes e do atesto do recebimento de tais materiais sem a efetiva entrega, totalizando o prejuízo de R$ 227.734,50, conforme apurado no Processo Disciplinar 53180.002930/2019-10.
2. 	Após exames iniciais, a então Secretaria de Controle Externo de Tomada de Contas Especial (SecexTCE) identificou (peça 63) a baixa da empresa envolvida junto à Receita Federal, desde 25/11/2020, além da participação ativa do Sr. Junio Cezar Gomes de Campos, então sócio e representante legal dessa empresa, nas irregularidades causadoras de dano.
3.	Em vista disso, propôs a citação do Sr. Ilton Luiz Fontão, solidariamente com o Sr. Junio Cezar Gomes de Campos, na condição de terceiro que concorreu para o cometimento do dano aos cofres públicos (art. 16, § 2º, alínea "b", da Lei 8.443/1992) .
4.	Mediante o despacho exarado em 1º/6/2022 (peça 66) , o então relator do feito, Ministro-Substituto André Luís de Carvalho, autorizou o chamamento proposto.
5.	Em resposta, o Sr. Ilton Luiz Fontão alegou (peça 74) , em especial: a) a inexistência de prejuízo aos Correios, dada a entrega dos materiais no almoxarifado da entidade e no galpão do Centro de Tratamento de Encomendas - CTE, na cidade de Palhoça/SC, de onde teriam sido retirados pelas unidades operacionais, conforme "Notas de Despacho"; b) a não comprovação de que os materiais questionados não foram entregues e consumidos; c) a impossibilidade de localização dos materiais questionados, ante o seu consumo imediato pelas unidades operacionais, por se tratarem de produtos de uso contínuo e diário, utilizados no transporte e no acondicionamento de cargas; d) a existência de processos trabalhista e penal tratando da apuração dos fatos (Ação Trabalhista sob o Rito Ordinário 0000722-12.2019.5.12.0001, que tramita perante o Tribunal Regional do Trabalho da 12ª Região, e Inquérito Policial 50052617320194047200, que tramita perante a Justiça Federal de Santa Catarina) , nos quais constariam informações essenciais à instrução deste feito, em especial a de que sua demissão teria ocorrido por quebra de fidúcia, sem prejuízo financeiro à empresa; e e) a praxe no âmbito dos Correios, ainda que contrária aos normativos internos, da não participação das unidades operacionais nos procedimentos de aquisição dos produtos questionados, o que seria feito pela gestão central, que os disponibilizaria para retirada no almoxarifado da entidade e no galpão do CTE.
6.	Outrossim, requereu, para provar o alegado, a realização de oitiva dos funcionários que trabalhavam no almoxarifado dos Correios à época dos fatos e de diligência à entidade para fornecimento das "Notas de Despacho" do ano de 2018, além de outras informações.
7.	Requereu, ainda, subsidiariamente, o endereçamento de determinação aos Correios para recebimento dos materiais à sua disposição em depósito da empresa Cicopel Distribuidora de Materiais Ltda., que já teriam sido pagos pela entidade, abatendo-se o valor desses materiais do débito apurado nestes autos.
8.	Já o Sr. Junio Cezar Gomes de Campos alegou (peça 79) , basicamente: a) a ocorrência da prescrição quinquenal; b) a unilateralidade dos levantamentos efetuados por este Tribunal, além da impossibilidade de aceitação como meio prova de mera conjectura de pretenso "recebimento ilícito" de valores; c) o efetivo fornecimento dos produtos questionados, na forma, tempo e modo exigidos pela Administração; d) a ausência de culpabilidade/dolo; e e) a ocorrência de inconsistências nos procedimentos de controle interno da Administração, nas quais não teria tido qualquer participação.
9. 	Na instrução de mérito (peça 85) , a então SecexTCE propôs a rejeição das defesas apresentadas, o julgamento pela irregularidade das contas e a condenação em débito dos responsáveis, com aplicação da multa prevista no art. 57 da Lei 8.443/1992. 
10. 	De pronto, acolho o encaminhamento proposto pela unidade técnica, o qual contou com a anuência do douto Parquet  (peça 88) e cujos fundamentos incorporo às minhas razões de decidir.
11. 	Com efeito, os responsáveis não apresentaram qualquer alegação que elidisse as irregularidades apuradas nos autos e/ou descaracterizasse sua responsabilidade pelo ressarcimento aos cofres públicos do dano apurado nesta tomada de contas especial.
12.	Restou comprovada a conduta dolosa do Sr. Ilton Luiz Fontão, consistente na realização, em 2018, de 65 aquisições junto à empresa Cicopel Distribuidora de Materiais Ltda., pelo sistema de compras de materiais de pequeno valor (PSER - Pequenas Despesas) , utilizando os recursos orçamentários de diversas unidades operacionais sem que seus titulares tivessem prévio conhecimento disso e, tampouco, solicitado e recebido os materiais adquiridos.
13.	Segundo disposto nos normativos internos dos Correios (MANLIG 4/4, subitem 2.2) , é da competência da própria unidade operacional identificar a necessidade do produto, realizar a pesquisa de preços e registrá-la no sistema de compras, com vistas à aquisição pretendida, que deve se limitar a pequenos valores.  
14.	Ao realizar aquisições sistemáticas de uma unidade para outra, o responsável burlou os normativos aplicáveis à espécie, especialmente quanto à competência para a prática dos atos e ao limite de valor estabelecido para as compras.
15.	Ademais, o ex-empregado atuou não apenas como solicitante mas, também, como atestador do recebimento dos produtos, conforme notas fiscais emitidas pela empresa Cicopel Distribuidora de Materiais Ltda. (a propósito, de numeração praticamente sequencial) , o que possibilitou o pagamento desses produtos sem a sua efetiva entrega nas instalações dos Correios, beneficiando terceiro em prejuízo da entidade.
16.	Conforme constou no Relatório de Análise de Material Apreendido - RAMA 69/2021 (peça 59) , da Polícia Federal, elaborado com a finalidade de atender a mandado decorrente do Inquérito Policial RE 0057/2019-4 SR/PF/SC, vinculado ao Processo 5005261-73.2019.4.04.7200 /SC, da 7ª Vara Federal de Florianópolis/SC, o Sr. Ilton Luiz Fontão fazia o pedido, autorizava a compra e, ainda, atestava a nota fiscal, tudo isso muitas vezes no mesmo momento, com diferença de minutos entre cada ato.
17.	Agrava a sua situação a existência de portarias emitidas para fiscalização de atas de registro de preços firmadas com a empresa Cicopel Distribuidora de Materiais Ltda., mediante as quais o ex-empregado designava a si mesmo como fiscal dessas atas.
18.	O fato é que o próprio Sr. Ilton Luiz Fontão admitiu que atestou o recebimento de materiais e autorizou o respectivo pagamento sem a efetiva entrega das mercadorias adquiridas. Ao agir assim, o responsável assumiu o risco advindo do pagamento irregular, o que, por si só, atrai para ele a responsabilidade por eventual dano ocasionado aos cofres públicos decorrente da não efetivação da entrega. 
19.	Convém registrar que, para fins do exercício do poder sancionatório do TCU, pode ser tipificada como erro grosseiro (art. 28 do Decreto-lei 4.657/1942 - Lei de Introdução às Normas do Direito Brasileiro) a realização de pagamento antecipado sem justificativa do interesse público na sua adoção e sem as devidas garantias que assegurem o pleno cumprimento do objeto pactuado (Acórdão 185/2019-TCU-Plenário, relator Ministro Benjamin Zymler) .
20.	Já a responsabilização do Sr. Junio Cezar Gomes de Campos fundamenta-se no disposto nos arts. 70, parágrafo único, 71, inciso II, da Constituição Federal c/c o art. 16, § 2º, alínea "b", da Lei 8.443/1992, os quais conferem ao TCU o poder-dever de julgar as contas de qualquer pessoa física ou jurídica que der causa a perda, extravio ou outra irregularidade de que resulte prejuízo ao erário público. Nessa linha, confira-se o Acórdão 2193/2017-TCU-Plenário, da relatoria do Ministro Benjamin Zymler.
21.	Outrossim, decorre das evidências de sua participação ativa nas irregularidades apuradas nestes autos, extraídas do Relatório de Análise de Material Apreendido (RAMA) 69 /2021 (peça 59) , consistentes em anotações e fotografias armazenadas em celular, tiradas em agosto/2019, apreendidas na residência do Sr. Junio Cezar Gomes de Campos, envolvendo mercadorias vendidas aos Correios em 2018, cujos pagamentos foram efetivados em dezembro/2018 e início de janeiro/2019, mas não entregues.
22.	É inconteste que, na condição de proprietário da empresa Cicopel Distribuidora de Materiais Ltda., o responsável atuou de forma a possibilitar o recebimento de recursos dos Correios, por parte dessa empresa, sem a efetiva entrega dos produtos vendidos.
23.	Perante este Tribunal, os responsáveis não comprovaram, com elementos de prova hábeis e idôneos, a entrada dos produtos adquiridos nas dependências dos Correios, a saída desses materiais para as unidades operacionais e/ou o seu consumo nas atividades da entidade. 
24. 	No caso, o Sr. Ilton Luiz Fontão apresentou notas de despachos, as quais, além de não serem reconhecidas pelos Correios como documento oficial de controle de entrada e de saída de materiais, não apresentam informações detalhadas dos eventos nelas registrados e datas legíveis ou se referem a outro exercício financeiro, impossibilitando o estabelecimento de nexo com os fatos discutidos nesta tomada de contas especial. 
25.	Já o Sr. Junio Cezar Gomes de Campos apresentou notas fiscais com atesto de recebimento por parte do Sr. Ilton Luiz Fontão, as quais não se prestam para comprar a entrega efetiva dos produtos, notadamente diante do reconhecimento, por parte do segundo, de que não cumpriu os requisitos legais na liquidação das despesas.
26.	Quanto às apurações conduzidas nas searas trabalhista e penal, registro que se aplica aos processos de controle externo o princípio da independência das instâncias, segundo o qual os trabalhos desenvolvidos em várias instâncias sobre o mesmo fato correm de forma independente, o que pode desencadear condenações simultâneas nas esferas cível, criminal e administrativa. 
27.	Ou seja, a independência entre as instâncias permite que uma mesma conduta seja valorada de forma diversa, em ações de natureza penal, civil e administrativa, de forma que decisões nas duas primeiras esferas não vinculam o juízo de valor formado na seara administrativa, sendo que apenas a sentença absolutória no juízo penal fundada no reconhecimento da inexistência material do fato ou na negativa de sua autoria tem habilidade para repercutir no TCU e afastar a imposição de obrigações e sanções de natureza administrativa. Esse, contudo, não é o caso em exame.
28.	Quanto à oitiva e à notificação solicitadas pelo Sr. Ilton Luiz Fontão, deixo de acolhê-las, haja vista que, além da ausência de amparo legal, não cabe ao TCU determinar, a pedido do responsável, a realização de diligência, perícia ou inspeção para a obtenção de provas, uma vez que constitui obrigação da parte apresentar os elementos que entender necessários para a sua defesa (Acórdão 2454/2022-TCU-Segunda Câmara, relator Ministro Bruno Dantas) .
29. 	Ademais, como ressaltado pela unidade técnica, o ônus da prova é da defesa, que poderia e já deveria ter colhido depoimentos/declarações e/ou outros documentos que entendesse pertinentes a comprovar os argumentos oferecidos.
30.	Acerca da solicitação para que se determine aos Correios o recebimento de materiais postos à sua disposição nos depósitos da empresa Cicopel Distribuidora de Materiais Ltda., com vistas ao abatimento do dano apurado nesta tomada de contas especial, também deixo de acolhê-la, por não caber a este Tribunal imiscuir-se nos interesses da entidade, impondo a aceitação de materiais que podem não ser do seu interesse.
31.	Por fim, quanto à prescrição da pretensão punitiva e de ressarcimento do dano ao erário, concordo que inocorreu esse instituto processual, consoante análise empreendida pela unidade técnica (peça 85) , a partir dos parâmetros estabelecidos pela novel Resolução TCU 344/2022, que regulamenta a  prescrição no âmbito dos processos desenvolvidos perante o TCU, segundo a qual "prescrevem em cinco anos as pretensões punitiva e de ressarcimento", contados, no caso em exame, da data do conhecimento da irregularidade ou do dano, quando constatados em fiscalização realizada pelo órgão de controle interno (arts. 2º e 4º, inciso IV, da Resolução TCU 344/2022) , considerando-se as causas interruptivas elencadas no art. 5º da citada resolução.
32. 	Sendo assim, e ante a inexistência nos autos de elementos evidenciando a boa-fé na conduta dos responsáveis, cabe, desde já, o julgamento das presentes contas pela irregularidade, com imputação de débito e apenação com multa.
	Pelas razões expostas, VOTO no sentido de que seja adotado o acórdão que ora submeto à apreciação deste colegiado.
TCU, Sala das Sessões, em 9 de maio de 2023.
Ministro JOÃO AUGUSTO RIBEIRO NARDES 
Relator